臺灣桃園地方法院民事判決　九十年度訴字第二三六七號
　　原　　　告　揚生實業股份有限公司
　　法定代理人　甲○○
　　被　　　告　乙○○
右當事人間請求所有權移轉登記事件，本院判決如左：
    主      文
被告應於原告給付被告新台幣壹佰捌拾貳萬元時，將其所有坐落於桃園縣平鎮市○○
段東勢小段第二一一之三二三地號土地、面積二六○平方公尺，應有部分全部之土地
，移轉登記予原告。
訴訟費用由被告負擔。
    事      實
甲、原告方面：
壹、聲明：被告應將其所有座落於桃園縣平鎮市○○段東勢小段第二一一之三二三地
    號土地，權利範圍全部，移轉登記予原告。
貳、陳述：
一、原告於民國（下同）八十七年五月七日向被告購買當時編定為交通用地，地目：
    雜之桃園縣平鎮市○○段東勢小段第二一一之九五地號將於分割後約略七二坪左
    右之土地（分割後即為同小段第二一一之三二三地號土地），雙方於契約第十條
    約定：「乙方（即被告）負責變更為丁種建築用地，．．．於產權登記完成後一
    次付清乙方，倘若於二年內無法變更完成時，按公告現值加四成計價」。申言之
    ，如被告於買賣契約簽定日起二年內完成變更為丁種建築用地時，並將土地移轉
    登記予原告後，原告應支付之買賣價金以每坪新台幣（下同）六萬五千元計算，
    並於產權登記完成後一次付清予被告；如二年內如法完成變更時，係以公告現值
    加四成計算價金，即以公告現值乘以一點四計算。又系爭土地與該買賣契約所約
    定之其他土地均已交付原告，並由原告興建圍牆使用中，然系爭土地於分割後為
    桃園縣平鎮市○○段東勢小段第二一一之三二三地號，面積二六０平方公尺，逾
    二年期限後，始變更為丁種建地，依上開約定該部分土地應以公告現值加四成計
    算為一百八十二萬元，詎被告竟要求以每坪五萬六千元計算價金而拒不履約。
二、按物之出賣人，負交付其物於買受人，並使其取得該物所有權之義務，民法第三
    百四十八條第一項定有明文。本件被告係出賣人依約自有移轉上開買賣標的物予
    原告之義務。
三、本件被告主張：系爭土地由特定農業區交通用地變更編定為同區丁種建築用地乙
    事，除需原告之配合外，尚須經鄰地所有權人即訴外人亞碩企業有限公司切結不
    影響該道路進出等配合，始能完成變更編定，各項辦理行政手續均以原告公司名
    義申辦，因此原告對此過程勻極為瞭解，被告並無任何遲誤情事云云，然查：
（一）本件訟爭土地辦理變更編定由被告負責，原告完全配合被告辦理並無延誤任何
      應提供予被告之文件，原告亦不知悉辦理之程序及進度，被告主張原告均極為
      了解，與事實不符，不足採信。
（二）本件兩造於八十七年五月七日訂定買賣契約於契約第十條約定：「本約仳鄰地
      號二一一之九五地號分割約為七二坪，現編定為交通用地，乙方（被告）負責
      變更為丁種建築用地，完成出售甲方（原告）每坪單價以新台幣伍萬陸仟元整
      計算於產權登記完成後一次付清乙方，倘若於二年內無法變更完成時，按公告
      現值加四成計價」。此為被告所承認，且兩造並無約定如非可歸責於被告之事
      由無法於二年內辦理完成時，仍應以每坪五萬六千元計算價金之排除條款約定
      ，即足證明係以二年有無辦理完成變更地目之條件，並無排除被告無可歸責之
      情形，以督促被告儘速辦理。
（三）又兩造於八十七年五月七日訂定買賣契約，然被告於八十八年八月二日始向桃
      園縣政府申請訟爭土地辦理變更編定事項，顯未積極辦理，被告主張並無延誤
      ，與事實不符，亦不足採信。
四、本件被告主張二年期間起算日應係自檢具原告公司申請文件正式呈送主管機關之
    桃園縣政府之日即民國八十八年八月二日起算，始為合理云云，然查：
（一）本件兩造於八十七年五月七日訂定買賣契約於契約第十條約定：「本約仳鄰地
      號二一一之九五地號分割約為七二坪，現編定為交通用地，乙方（被告）負責
      變更為丁種建築用地，完成出售甲方（原告）每坪單價以新台幣伍萬陸仟元整
      計算於產權登記完成後一次付清乙方，倘若於二年內無法變更完成時，按公告
      現值加四成計價」。此為被告所承認，是則於訂約之八十七年五月七日起至八
      十九年五月七日止被告應辦理完成變更為丁種建築用地，否則價金以公告現值
      加四成計算，然被告卻於九十年五月十八日始獲得桃園縣政府准予變更編定，
      與訂約時間相隔三年之久，已逾契約約定之二年期間，亦為被告所承認，申言
      之，本件被告要求原告給付每坪新五萬六千元，實屬無據。
（二）本件原告向被告買受土地總計價金高達一億七千五百三十九萬元，係相當高額
      之交易，原告於買受土地之初，基於土地之利用，即要求被告應於二年內辦理
      完成變更，並二年內辦理完成變更價金以每坪五萬六仟元計算，倘若於二年內
      無法變更完成時，按公告現值加四成計算價金，以督促被告儘速辦理，倘依被
      告主張係以其開始申請辦理為始點，如被告一直不辦理，則二年期間永遠未開
      始，顯有悖於雙方契約內容及督促被告儘速辦理之契約精神，足證被告主張以
      開始申請辦理始計算二年期間，顯不足採。
（三）本件契約之見證人羅美棋證稱：「．．．我看到這兩年內三個字的意義，我會
      認為以契約簽約日為起算日，．．．慣例上會以契約簽定日為起算日。」，且
      原告法定代理人亦證實當初訂約時約定兩年是從訂約開始兩年，足證兩年之起
      算時點係於訂約開始計算，被告主張從申請開始，實不足採。
五、退萬萬步言之，本件兩造於買賣契約係約定於產權登記完成後一次付清價金，則
    不論於何時變更完成，被告均應將訟爭土地移轉予原告，被告以價金未付為理由
    拒不移轉所權予原告，毫無可採，原告請求被告移轉所有權，於法有據，爰依兩
    造間之買賣契約，提起本件訴訟。
參、證據：提出買賣契約影本一份、土地登記謄本影本一份、律師函影本一份、存證
    信函影本一份為證，並聲請傳喚證人羅美棋。
乙、被告方面：
壹、聲明：原告之訴駁回。
貳、陳述：
一、原告於八十七年五月七日，向被告購買座落桃園縣平鎮市○○段東勢小段二一一
    －二八等地號土地，雙方簽立有買賣合約書可稽。買賣標的除依契約第十條「本
    約毗鄰地號二一一之九五地號分割約七二坪，現編定為交通用地，乙方（按即被
    告）負責變更為丁種建築用地，完成出售甲方（按即原告）每坪單價以新台幣伍
    萬陸仟元正計價於產權登記完成後一次付清乙方，倘若於二年內無法變更完成時
    ，按公告現值加四成計價。」約定，於完成變更編定後再另行出售外，皆依約如
    期完成買賣，合先敘明。
二、系爭土地由被告負責辦理變更丁種建築用地後再行計價出售與原告，被告依上揭
    買賣合約，於訂立後進行辦理編定變更事項，惟查本件系爭土地由特定農業區交
    通用地變更編定為同區丁種建築用地乙事，除需原告之配合外，尚須經鄰地所有
    權人即訴外人亞碩企業有限公司切結不影響該道路進出等配合，始能完成變更編
    定，各項辦理行政手續均以原告公司名義申辦，因此原告對此過程均極為瞭解，
    被告並無任何遲誤情事，然查原告就系爭土地於完成變更編定後，卻拒不以每坪
    單價五萬六千元計價完成系爭土地買賣，竟以被告未能於二年內無法完成系爭土
    地變更編定為由，要求以屆滿二年期限時（即八十九年五月七日）之公告現值加
    四成，即以公告現值乘以一點四計算之價格進行系爭土地買賣，要求被告以該計
    算價格移轉系爭土地登記予原告，實於法無據。
三、兩造之爭執點在於究竟系爭土地辦理完成變更編定，是否逾二年期限，首將相關
    時程臚列如左：
（一）八十七年五月七日：兩造簽立「買賣契約書」。
（二）八十七年五月八日至民國八十八年八月一日期間：
      本期間除於八十七年六月完成買賣土地過戶手續外，為原告公司及相鄰土地之
      亞碩企業有限公司申請工廠進駐設廠及夾雜證明文件，期間為了取得系爭之二
      一一之三二三地號土地變更編定為丁種建築用地之要件，一定要原告公司與該
      毗鄰之亞碩企業有限公司先行進駐設廠完成後，方可向有關機關申請夾雜證明
      文件。這段期間原告公司及亞碩企業有限公司為配合政府機關之要求工廠設立
      變更數次，直至取得夾雜證明後始可送件辦理系爭土地編定為丁種建築用地之
      變更。
（三）八十八年八月二日：被告檢具取得原告公司提供之相關證明文件資料向桃園縣
      政府申請系爭土地編定變更事項。
（四）八十八年八月九日：桃園縣政府八八府地用字第一六四０一四號函，諭示原告
      「貴公司（按即原告）為作工廠使用，申請將平鎮市○○段東勢小段二一一之
      三二三地號土地，擬由特定農業區交通用地變更編定為同區丁種建築用地乙案
      ，請檢具目的事業主管機關核准設廠之證明文件後，再憑辦理。」
（五）八十八年八月三十一日：桃園縣政府八八府地用字第一七七三六四號函通知原
      告公司，訂於八十八年九月七日下午二時前往申請地點會勘。
（六）八十八年十月一日：桃園縣政府八八府地用字第二一二九九一號函諭示「（一
      ）本案係屬交通用地倘需廢道，需申請廢道證明（申請須知如附件）。（二）
      請於圖示標註面臨道路寬度後再議。是以本案請依上述簽見補正後，再憑辦理
      。」
（七）八十九年四月八日：內政部台（八九）內中地字第八九０七０八三號函示桃園
      縣政府謂「．．．．本案擬變更編定土地東勢小段二一一之三二三地號土地．
      ．．．請詳查並擬具處理意見後再據以辦理。」
（八）八十九年六月十二日：桃園縣政府八九府地用字第一一０六五六號函表示「．
      ．．（二）該申請變更土地．．．前經本府．．．號函准予廢道，又經鄰地所
      有權人（同小段二一一之二七二地號，亞碩企業有限公司）切結不影響其道路
      進出，故本變更案應不致影響臨近交通。」
（九）八十九年六月二十三日：內政部台（八九）內中地字第八九一二一九八號函示
      桃園縣政府：「．．．．本案既經　貴府來函說明該筆土地不在設廠用地範圍
      內，自不得依規申請變更編定。」
（十）八十九年六月三十日：桃園縣政府八九府建工字第０八九三二四五七一號函通
      知原告公司：「貴公司（即原告）申請工廠設立變更登記乙案，經核符合規定
      ，應予照准。」
（十一）八十九年七月三日：桃園縣政府八九府地用字第一二四六一三號函通知原告
        公司：「貴公司為作工業使用，申請將平鎮市○○段東勢小段二一一之三二
        三地號壹筆土地面積０．０二六０公頃，擬由特定農業區交通用地變更編定
        為同區丁種建築用地乙案，依內政部八十九年六月二十三日台（八九）內中
        地字第八九一二一九八號函示，本案所請歉難照准，請查照。」
（十二）八十九年八月四日：不服前項所為不准變更之決定後，被告再代理原告公司
        呈送申請書，但桃園縣政府仍以八九府地用字第一四四０九九號函通知原告
        公司，仍維持前項所為「本案所請歉難照准」。
（十三）八十九年八月二十二日：經被告代理原告公司提出申覆後，內政部以台（八
        九）內中地字第八九一六九一六號函通知桃園縣政府「．．．．請併查明妥
        處逕復。」
（十四）八十九年十月三十一日：桃園縣政府八九府地用字第二二０五九四號函呈內
        政部，就是否得變更編定為丁種建築用地乙事，請核處。
（十五）九十年五月十八日：桃園縣政府以九十府地用字第０九六一００號函通知原
        告公司「同意照案辦理」。至此系爭土地完成辦理變更編定。
四、按行使權利，履行義務，應依誠實及信用方法，民法第一百四十八條第二項有明
    文，被告辦理系爭土地變更編定之行政手續均以原告公司名義申辦，因此原告公
    司對此過程均極為瞭解，被告取得原告提供之相關變更文件齊全日起自始至終並
    無任何遲誤情事至明，本件變更編定之自八十八年八月二日檢具原告公司資料後
    始得進行辦理，至九十年五月十八日獲桃園縣政府准許變更編定時，歷時並未逾
    二年之時間，至為明確，原告逕以訂買賣契約之日即八十七年五月七日起算而指
    定為逾二年期間，實有違誤，亦屬不公，蓋本件土地之辦理變更編定係以原告公
    司名義進行，尤需原告公司之配合提出法定證件資料等，是以本件二年期間之起
    算日應係自檢具原告公司申請文件正式呈送主管機關之桃園縣政府之日即八十八
    年八月二日起算，始為合理，否則任為原告公司之推拖再三，結果卻歸責於被告
    ，確有違公平與誠信原則。
五、綜上論結，被告完成辦理系爭土地變更編定，並未逾期二年之期限，亦未有任何
    可歸責之過失或違誤之處，系爭土地買賣價格應依原買賣契約所定每坪五萬六千
    元正計價始為合理，而原告逕自以被告無法於二年內變更完成為由，而按公告現
    值加四成計價方式買賣系爭土地，實無理由且有違誠信原則，是原告提起本件之
    訴為無理由。
六、按當事人之一方，應向他方先為給付者，如他方之財產，於訂約後顯形減少，有
    難為對待給付之虞時，如他方未為對待給付或提出擔保前，得拒絕自己之給付，
    觀之民法第二百六十五條定有明文；查系爭土地於辦理完成變更登記後，原告即
    自行認定本件「於二年內無法變更完成時，按公告現值加四成計算價金」，主張
    依公告現值加四成要求被告移轉系爭土地，惟被告主張並未逾約定之二年內辦理
    完成變更，系爭土地原告應以每坪五萬六千元計價始為公平合理，雖經協調但兩
    造無法達成合意，為此被告若將訟爭之土地移轉予原告後，勢必無法依每坪五萬
    六千元之價格，獲得原告支付，因是若未得原告提出依此每坪五萬六千元計價之
    擔保支付時，依民法第二百六十四條、第二百六十五條，被告自得拒絕自己之給
    付，於法有據。
參、證據：提出買賣契約書、桃園縣政府總收文登記簿、桃園縣政府八八府地用字第
    一六四０一四號函、桃園縣政府八八府地用字第一七七三六四號函、桃園縣政府
    八八府地用字第二一二九九一號函、內政部台（八九）內中地字第八九０七０八
    三號函、桃園縣政府八九府地用字第一一０六五六號函、內政部台（八九）內中
    地字第八九一二一九八號函、桃園縣政府八九府建工第０八九三二四五七一號函
    、桃園縣政府八九府地用字第一二四六一三號函、桃園縣政府八九府地用字第一
    四四０九九號函、內政部台（八九）內中地字第八九一六九一六號函、桃園縣政
    府八九府地用字第二二０五九四號函、桃園縣政府九十府地用字第０九六一００
    號函為證，並聲請傳喚證人林秀惠。
    理      由
一、原告起訴主張：兩造於八十七年五月七日就坐落於桃園縣平鎮市○○段東勢小段
    地號二一一之二八等土地，訂立土地買賣契約，並於同契約第十條約定：「本約
    毗鄰地號二一一之九五地號分割後約七二坪，現編定為交通用地，乙方（即被告
    ）負責變更為丁種建築用地，完成出售甲方（即原告）每坪單價以新台幣伍萬陸
    仟元正計價於產權登記完成後一次付清乙方，倘若於二年內無法變更完成時，按
    公告現值加四成計價。」嗣後上開土地經分割後為同小段第二一一之三二三地號
    土地，現系爭土地已變更為丁種建築用地，被告即應依兩造間之買賣契約將系爭
    土地之所有權移轉登記予原告。被告則以，其雖已依約完成使用地類別之變更，
    惟原告以被告完成變更時間逾兩造約定之二年期限，拒絕以每坪五萬六千元計價
    ，而被告自訂立契約後，積極辦理使用地類別變更事宜，並無遲誤，二年之起算
    期間當係以被告送件至桃園縣政府之時為基準，故依民法第二百六十四條、第二
    百六十五條之規定，被告自得拒絕自己之給付等語，資為置辯。
二、經查，原告主張兩造有於八十七年五月七日就桃園縣平鎮市○○段東勢小段第二
    一一之三二三地號土地，訂立土地買賣契約，約定價金係以是否於兩年內完成使
    用地類別變更為條件，倘於兩年內完成，則以每坪五萬六千元計算價金，倘無法
    於兩年內完成，則以公告現值加四成計算價金，並以使用地類別變更完成後為交
    付土地及價金之期限一情，有兩造均提出之買賣契約書各一份在卷可稽，且兩造
    對此均不爭執，是原告此部分主張之事實堪信為真實。又查，系爭土地之使用地
    類別業已於九十年五月十八日經桃園縣政府核準由交通用地變更為丁種建築用地
    ，並於九十年五月二十三日經地政機關之登記一情，有原告提出系爭土地之土地
    登記謄本二份、被告提出之內政部八十九年八月二十二日台（八九）內中地字第
    八九一六九一六號函、桃園縣政府八十九年十月三十一日八九府地用字第二二０
    五九四號函、桃園縣政府九十年五月十八日九十府地用字第０九六一００號函各
    一份附卷可參，兩造對此亦不爭執，是原告主張系爭土地業已完成使用地類別變
    更一情，堪予認定。綜上，應認兩造間前開土地買賣契約之履行期業已屆至。
三、按物之出賣人，負交付其物於買受人，並使其取得該物所有權之義務，民法第三
    百四十八條第一項定有明文。本件被告為系爭土地買賣契約之出賣人，依兩造間
    之約定，即負有將系爭土地交付原告，並使其取得系爭土地所有權之義務，查系
    爭土地現已交付原告使用一情，兩造對此均不爭執，是被告即應負有將系爭土地
    之所有權移轉登記予原告之義務。惟被告依民法第二百六十四條為同時履行抗辯
    ，要求原告亦應將系爭土地之買賣價金交付被告乙節，經查兩造之請求係立於互
    為對待給付之關係，故被告依據民法第二百六十四條關於同時履行抗辯權之規定
    ，主張於其移轉系爭土地之所有權同時，原告亦應給付被告系爭土地之價金，為
    有理由，亦應准許。是本件應審酌者，在於系爭土地之價金應如何計算。
四、經查，兩造於八十七年五月七日訂立系爭土地之買賣契約，被告並於八十八年八
    月二日將系爭土地之使用地類別變更申請送件至桃園縣政府，並於九十年五月八
    日完成使用地類別變更一情，為兩造均不爭執，並有被告提出桃園縣政府總收文
    登記簿、桃園縣政府九十年五月十八日九十府地用字第０九六一００號函各一份
    可參，亦有被告提出之證人林秀惠證述明確，是此部分之事實堪予認定。惟本件
    兩造之爭執點即在於契約約定之「兩年」期限之起算點，應如何認定。原告之法
    定代理人到庭陳稱，兩造所約定之「兩年」期限，係以契約訂立日即八十七年五
    月七日為起算點，當初有問被告變更地目有多久，一年內可否完成，被告說一年
    較急，需要兩年時間，所以才訂立兩年的時間；被告雖認應以原告資料準備齊備
    並向桃園縣政府送件後，始為兩年期限之計算；惟查，原告主張之事實，業有兩
    造訂立系爭土地買賣契約時之見證人即證人羅美棋到庭證稱：「兩年內是兩造談
    好的，我看到這「兩年內」三個字的意義，我會認為是以契約簽約日為起算日，
    但當時兩造有無談用何日期作為起算日，我不敢肯定。不過慣例上會以契約簽訂
    日作為起算日。」「當天在訂約的時候，我有提醒被告有無信心在兩年內完成，
    被告就很肯定的說沒有問題。」（見本院九十一年三月五日準備程序筆錄）。綜
    上所述，兩造既已於訂立契約當時就使用地類別變更一情所需之時間進行討論，
    且契約倘無明文約定，則應認兩年之起算時點，當以訂約當時即八十七年五月七
    日作為起算時點，倘依被告所述應以原告文件齊備並送件至桃園縣政府為變更申
    請之時為起算起點，此將使契約內容更具不確定性，並使期限之約定流於具文，
    是應認二年之起算時點，應以訂約當時即八十七年五月七日為依據，被告既未自
    斯時起二年內完成使用地類別之變更，則系爭土地之計價方式，當以公告現值加
    四成計算，是原告應給付被告之價金即一百八十二萬元（計算方式為：5000平方
    公尺×260平方公尺×1.4＝0000000）。
五、從而，原告依兩造間之土地買賣契約，請求被告應移轉系爭土地之所有權登記予
    原告一情，為有理由，應予准許；被告以同時履行抗辯，請求原告應於被告移轉
    土地所有權登記之同時，給付被告系爭土地之買賣價金乙節，亦有理由，應予准
    許。
六、本件事證已臻明確，被告雖提出證人林秀惠，及桃園縣政府八八府地用字第一六
    四０一四號函、桃園縣政府八八府地用字第一七七三六四號函、桃園縣政府八八
    府地用字第二一二九九一號函、內政部台（八九）內中地字第八九０七０八三號
    函、桃園縣政府八九府地用字第一一０六五六號函、內政部台（八九）內中地字
    第八九一二一九八號函、桃園縣政府八九府建工第０八九三二四五七一號函、桃
    園縣政府八九府地用字第一二四六一三號函、桃園縣政府八九府地用字第一四四
    ０九九號函等函示，證明其辦理變更類別並無遲誤一情，惟查，本件所應審酌者
    在於兩造於訂立契約當時，雙方就兩年之起算時點之真意為何進行證據調查，已
    如前述，至訂立契約後，被告如何履行兩造買賣契約約定之內容，則無探究之必
    要。另被告抗辯民法第二百六十五條之不安抗辯權，惟按民法第二百六十五條之
    規定，乃予先為給付義務人以不安之抗辯權，此項抗辯權，與同法第二百六十四
    條之同時履行抗辯權異其性質。既有前者，不能仍認後者之存在，最高法院五十
    七年台上字第三○四九號著有判決可資參照。本件兩造之請求係立於互為對待給
    付之關係，故被告自得依據民法第二百六十四條行使同時履行抗辯權，業如前述
    ，是本件即無民法第二百六十五條適用之餘，附此敘明。
七、據上論結，本件原告之訴為有理由，依民事訴訟法第七十八條，判決如主文。
中　　　華　　　民　　　國　　九十一　　年　　　七　　　月　　　二　　　日
                              臺灣桃園地方法院民事第二庭
~B審判長法官　邱瑞祥
~B法　　　官　熊祥雲
~B法　　　官　陳心婷
右正本係照原本作成。
如對於本判決上訴，須於判決送達後二十日內向本院提出上訴狀。
中　　　華　　　民　　　國　　九十一　　年　　　七　　　月　　　二　　　日
　　　　　　　　　　　　　　　　　　　　　　 法院書記官　黃文琪
